臺灣高等法院民事判決
111年度上字第905號
上  訴  人  古東昌    
被 上訴 人  古東木(原名古登嶽)


            蔣玉英  
            黃龍鳳  


上列當事人間請求返還不當得利事件，上訴人對於中華民國111
年5月25日臺灣士林地方法院111年度訴字第165號第一審判決提
起上訴，本院於111年11月15日言詞辯論終結，判決如下：
    主      文
上訴駁回。
第二審訴訟費用由上訴人負擔。
    事實及理由
本件上訴人於原審起訴及本院主張：訴外人古春時生前將其所
  有坐落於苗栗縣○○鎮○○○段0000、0000地號土地（下稱系爭土
  地）出售予訴外人古東吉，古東吉以向訴外人張桶康所借新臺
  幣（下同）300萬元支票（下稱系爭支票）付款，並將系爭支
  票交給伊，嗣伊、古東吉、張桶康將系爭支票交予伊母親即訴
  外人古梁阿妹，古梁阿妹收到系爭支票後，於民國83年委託被
  上訴人古東木(原名古登嶽，下稱古登嶽）及訴外人古歐雪，
  將現金寄予台北富邦銀行股份有限公司之社子分行（下稱台北
  富邦銀行）。古登嶽其後於92年將款項轉存予被上訴人蔣玉英
  及黃龍鳳，2人各175萬元，合計350萬元，因上開款項中之300
  萬元係古梁阿妹將出售系爭土地之300萬元價金寄託於被上訴
  人名下，另50萬元為利息，且古梁阿妹生前立有協議書表示其
  係由伊照顧，故其生後系爭支票之300萬元及農保150萬元，合
  計500萬元皆要留給伊，因此，上開300萬元既為買賣系爭土地
  之價金，另50萬元為利息，而古梁阿妹將對被上訴人 基於消
  費寄託及不當得利法律關係請求返還上開350萬元之請求權讓
  與給伊，爰依消費寄託及不當得利之法律關係提起本訴，求為
  命被上訴人給付上訴人350萬元之判決。
被上訴人則以：上訴人之主張是上訴人自己編的，且伊等根本不知古梁阿妹有立上訴人所稱之協議書，古梁阿妹有這麼多兒子，若留有500多萬元，豈會沒人要爭，且古梁阿妹斯時103歲已經癡呆了，上訴人將其軟禁，不讓其他人見，是否有175萬元匯入蔣玉英及黃龍鳳之帳戶，已過很久不復記憶等語，資為抗辯。
原審就上訴人之請求，判決上訴人敗訴，上訴人不服，提起上
  訴，並聲明：㈠原判決廢棄；㈡被上訴人應給付上訴人350萬元
  。被上訴人答辯聲明：上訴駁回。
上訴人依債權讓與及消費寄託之法律關係請求古登嶽、蔣玉英
  給付350萬元請求部分，違反107年度訴字第414號返還不當得
  利事件（下稱前案）判決之既判力，此部分之起訴為不合法：
㈠按訴訟標的於確定之終局判決中經裁判者，除法律別有規定外
  ，有既判力，當事人不得就該法律關係，更行起訴，此觀民事
  訴訟法第249條第1項第7款及第400條第1項規定自明（最高法
  院109年度台上字第1324號判決要旨參照）。又按89年2月9日
  修正之民事訴訟法第244條第1項第2款，將原規定之「訴訟標
  的」修正為「訴訟標的及其原因事實」，乃因訴訟標的之涵義
  ，必須與原因事實相結合，以使訴狀所表明請求法院審判之範
  圍更加明確。則於判斷既判力之客觀範圍時，自應依原告起訴
  主張之原因事實所特定之訴訟標的法律關係為據，凡屬確定判
  決同一原因事實所涵攝之法律關係，均應受其既判力之拘束，
  且不得以該確定判決言詞辯論終結前，所提出或得提出而未提
  出之其他攻擊防禦方法，為與該確定判決意旨相反之主張，此
  乃法院應以「既判事項為基礎處理新訴」及「禁止矛盾」之既
  判力積極作用，以杜當事人就法院據以為判斷訴訟標的之權利
  或法律關係存否之基礎資料，再次要求法院另行確定或重新評
  價，俾免該既判力因而失其意義，亦即既判力之「遮斷效」（
  最高法院100年度台上字第229號判決意旨參照）。
㈡經查：
⒈古梁阿妹於106年12月1日向原法院起訴，請求古登嶽、蔣玉英 
  給付300萬元本息，而提起前案，但於前案繫屬中之107年6月3
  日死亡，古梁阿妹之繼承人包括上訴人及古登嶽等在內計有12
  名，經原法院裁定由古登嶽以外之其餘11位繼承人承受訴訟而
  續行前案，古梁阿妹及其承受訴訟人於前案主張：古春時生前
  將其所有系爭土地出售予古東吉，古東吉以300萬元支票(下稱
  系爭支票)為付款，系爭支票其後由古東吉及張桶康交予古梁
  阿妹，古梁阿妹收到系爭支票後委託古登嶽、蔣玉英將現金寄
  予台北富邦銀行，待古春時死亡後，其全體繼承人即古梁阿妹
  與其子女約定，前開300萬元作為古梁阿妹之扶養費，復由古
  登嶽、蔣玉英繼續保管，是古梁阿妹與古登嶽、蔣玉英間就此
  300萬元即已成立消費寄託關係，詎經古梁阿妹向古登嶽、蔣
  玉英請求返還300萬元，卻屢遭其等拒絕刁難。又古梁阿妹於
  審理中死亡，繼承人為上訴人、古登嶽等人，爰依消費寄託之
  法律關係，請求古登嶽、蔣玉英給付300萬元，並聲明：古登
  嶽、蔣玉英應給付被繼承人古梁阿妹之全體繼承人300萬元本
  息等語。經前案審理後，認古梁阿妹及其承受訴訟人主張古梁
  阿妹與古登嶽、蔣玉英間有300萬元之消費寄託關係，請求古
  登嶽、蔣玉英給付被繼承人古梁阿妹之全體繼承人300萬元本
  息部分，為無理由，因而判決駁回其等之訴確定，有前案判決
  可參（見原審調字卷第42-48頁），並經本院調閱上開卷宗核
  閱無訛。
⒉前案古梁阿妹及其承受訴訟人主張之原因事實，經核與上訴人
  本件主張之原因事實相同，而古梁阿妹提起前案後，於訴訟繫
  屬中死亡，經原法院裁定包括上訴人在內之古梁阿妹繼承人續
  行訴訟，於前案敗訴確定後，上訴人再本於同一原因事實提起
  本件，主張其受讓古梁阿妹對古登嶽、蔣玉英之同一消費寄託
  法律關係，請求古登嶽、蔣玉英返還300萬元及利息50萬元，
  合計350萬元，則揆諸前揭說明，上訴人依債權讓與及消費寄
  託法律關係，請求古登嶽、蔣玉英給付350萬元請求部分，顯
  已違反前案判決之既判力，其此部分之起訴為不合法，應予駁
  回。
上訴人依債權讓與、消費寄託之法律關係請求黃龍鳳給付350萬
  元，及依債權讓與、不當得利之法律關係請求被上訴人給付35
  0萬元部分，均無理由：　
㈠按民事訴訟如係由原告主張權利者，應先由原告負舉證之責，
  若原告先不能舉證，以證實自己主張之事實為真實，則被告就
  其抗辯事實即令不能舉證，或其所舉證據尚有疵累，亦應駁回
  原告之請求；又請求履行債務之訴，除被告自認原告所主張債
  權發生原因之事實外，應先由原告就其主張此項事實，負舉證
  之責任，必須證明其為真實後，被告於其抗辯事實，始應負證
  明之責任，此為舉證責任分擔之原則（最高法院17年上字第91
  7號、43年臺上字第377號判例參照）。又無法律上之原因而受
  利益，致他人受損害者，應返還其利益；雖有法律上之原因，
  而其後已不存在者，亦同，民法第179條定有明文。主張不當
  得利請求權存在之當事人，對於不當得利請求權之成立要件應
  負舉證責任，即應證明他方係無法律上之原因而受利益，致其
  受有損害。
㈡上訴人主張古梁阿妹收到系爭支票後，於83年委託古登嶽及古
  歐雪，將現金寄予台北富邦銀行，古登嶽其後於92年將款項轉
  存予被上訴人蔣玉英及黃龍鳳，2人各175萬元，合計350萬元
  ，因上開款項中之300萬元係古梁阿妹將出售系爭土地之300萬
  元價金寄託於被上訴人名下，另50萬元為利息云云，固據其提
  出黃龍鳳、蔣玉英之台北富邦銀行帳戶明細為證（見原審訴字
  卷第57-63頁），然為被上訴人所否認，而上開明細僅得證明
  黃龍鳳、蔣玉英之前揭帳戶中各有175萬元之定存款項，但無
  法憑此認定該款項係古登嶽所轉存予其等，更無法憑此推論古
  梁阿妹曾將系爭土地之300萬元價金交付古登嶽，因此，上訴
  人既未舉證證明古梁阿妹曾將系爭土地之300萬元價金交付古
  登嶽，亦未舉證證明古登嶽曾各轉存175萬元予黃龍鳳、蔣玉
  英等事實，則其主張黃龍鳳、蔣玉英前揭帳戶內之各175萬元
  係古梁阿妹所寄託，古梁阿妹因此受有300萬元價金及50萬元
  利息之損害，被上訴人受有350萬元之利益云云，自不足採，
  從而，上訴人依債權讓與、消費寄託之法律關係請求黃龍鳳給
  付350萬元，及依債權讓與、不當得利之法律關係請求被上訴
  人給付350萬元，均屬無據，應予駁回。
綜上所述，上訴人㈠依債權讓與及消費寄託之法律關係請求古登
  嶽、蔣玉英給付350萬元，為不合法；㈡依債權讓與、消費寄託
  之法律關係請求黃龍鳳給付350萬元，及依債權讓與、不當得
  利之法律關係請求被上訴人給付350萬元，於法無據，不應准
  許。原審就上開㈠部分，原應依民事訴訟法第249條第1項第7款
  之規定裁定駁回上訴人之訴，其未裁定駁回，而為實體判決，
  駁回上訴人之請求，理由固有不當，但駁回上訴人請求之結論
  則無二致，且原審既以判決為之，本院自應認上訴人之此部分
  上訴為無理由，以判決駁回之。又原審就上開㈡部分，為上訴
  人此部分敗訴之判決，核無不合，上訴論旨指摘原判決此部分
  不當，求予廢棄改判，為無理由，亦應駁回其上訴。
本件事證已臻明確，兩造其餘之攻擊或防禦方法及所用之證據
  ，經本院斟酌後，認為均不足以影響本判決之結果，爰不逐一
  論列，附此敘明。
據上論結，本件上訴為無理由，依民事訴訟法第449條第1項、
  第2項、第78條，判決如主文。
中　　華　　民　　國　　111 　年　　11　　月　　29　　日
                  民事第十一庭  
                        審判長法  官  李慈惠
                              法  官  鄭貽馨
                              法  官  謝永昌
正本係照原本作成。
如不服本判決，應於收受送達後20日內向本院提出上訴書狀，其
未表明上訴理由者，應於提出上訴後20日內向本院補提理由書狀
（均須按他造當事人之人數附繕本）上訴時應提出委任律師或具
有律師資格之人之委任狀；委任有律師資格者，另應附具律師資
格證書及釋明委任人與受任人有民事訴訟法第466條之1第1項但
書或第2項所定關係之釋明文書影本。如委任律師提起上訴者，
應一併繳納上訴審裁判費。
中　　華　　民　　國　　111 　年　　11　　月　　29　　日
　　　　　　　　　　　　　    書記官  王增華